【裁判字號】    94,重訴,1198
【裁判日期】    950925
【裁判案由】    拆屋還地
【裁判全文】
臺灣臺北地方法院民事判決            94年度重訴字第1198號
原      告  甲○○
訴訟代理人  黃啟逢律師
            簡旭成律師
被      告  乙○○
兼
訴訟代理人  丁○○
被      告  丙○○
            戊○○
上列當事人間拆屋還地事件，本院於民國95年9月7日言詞辯論終
結，判決如下：
    主  文
被告戊○○應將坐落台北市○○區○○段三小段五一０地號土地
如複丈成果圖所示G部分，面積三十平方公尺之地上物拆除，並
將如複丈成果圖所示G部分土地返還原告。
被告乙○○、丁○○、丙○○應將坐落台北市○○區○○段三小
段五一０地號土地如複丈成果圖所示H部分，面積十六平方公尺
之地上物，及坐落台北市○○區○○段三小段五一一地號土地如
複丈成果圖所示M部分面積三十四平方公尺之地上物拆除，並將
如複丈成果圖所示H、M部分之土地返還原告。
訴訟費用由被告戊○○負擔百分之三十八，餘由被告乙○○、丁○○、丙○○連帶負擔。
本判決於原告以新台幣貳佰捌拾玖萬柒仟元供擔保後，得假執行
。
    事實及理由
壹、程序部分：
一、按被告於訴之變更或追加無異議，而為本案之言詞辯論者，
    視為同意變更或追加，民事訴訟法第255條第1項第7款、第2
    項分別定有明文。查本件原告起訴時以戊○○、乙○○為被
    告，並聲明：(1)被告戊○○應將坐落台北市○○區○○段3
    小段510地號（下稱510地號）土地上如附圖所示面積57平方
    公尺之地上物拆除，並將土地返還原告。(2)被告乙○○應將
    坐落台北市○○區○○段3小段511地號（下稱511地號）土
    地上如附圖所示面積53平方公尺之地上物拆除，並將土地返
    還原告。(3)願供擔保請准宣告假執行。嗣於民國（下同）95
    年5月15日追加丁○○、丙○○為第2項聲明之被告，變更聲
    明為：被告乙○○、丁○○、丙○○應將511地號土地上如
    附圖所示面積53平方公尺之地上物拆除，並將土地返還原告
    。復於95年8月2日變更前開第1項、第2項之聲明為：(1)被告
    戊○○應將510地號土地上如複丈成果圖G所示，面積30平方
    公尺（下稱G部分土地）之地上物拆除，並將如複丈成果圖G
    部分土地返還原告。(2)被告乙○○、丁○○、丙○○應將51
    0地號土地上如複丈成果圖H所示面積16平方公尺之地上物，
    及511地號土地上如複丈成果圖M所示面積34平方公尺（下分
    稱H、M部分土地）之地上物一併拆除，並將如複丈成果圖H
    、M部分之土地返還原告。(3)願供擔保請准宣告假執行。經
    查，被告對此未為異議，並於言詞辯論期日為本案之言詞辯
    論，核與首揭規定相符，自應准許，合先敘明。
二、本件被告戊○○、乙○○、丁○○、丙○○，未於最後言詞
    辯論期日到場，核無民事訴訟法第386條各款所列情形，爰
    依原告之聲請，由其一造辯論而為判決。
貳、實體部分：
一、原告主張：被告戊○○所有之建物無權占用如複丈成果圖所
    示G部分之土地，被告乙○○、丁○○、丙○○所有之建物
    無權占用如複丈成果圖所示H、M部分之土地，經原告取得前
    揭土地所有權，並經建成地政事務所於93年2月2日核發土地
    所有權狀後（見本院卷第5頁至第8頁），被告仍繼續占有。
    雖經原告多次與之協商，並於94年8月26日分以台北南海郵
    局第1055號、第1054號存證信函請求被告戊○○、乙○○處
    理搬遷事宜（見本院卷第10頁至第13頁），然渠等均置之不
    理。為此，爰依民法第767規定，請求被告拆除前揭土地地
    上物並返還前揭土地。並聲明：(1)被告戊○○應將G部分上
    之地上物拆除，並將G部分土地返還原告。(2)被告乙○○、
    丁○○、丙○○應將H、M 部分上之地上物一併拆除，並將
    如H、M部分之土地返還原告。(3)願供擔保請准宣告假執行。
二、被告戊○○未於最後言詞辯論期日到場，亦未提出準備書狀
    。惟曾於言詞辯論期日到場陳稱：其買受如複丈成果圖所示
    H 部分土地及其上之建物，居住該地已達50餘年，並有繳交
    房屋稅，則其就所占用土地應有優先承買權，但原告卻於92
    年間利用職權取得系爭土地之所有權等語，以資抗辯。並聲
    明：原告之訴駁回。
三、被告乙○○、丁○○、丙○○未於最後言詞辯論期日到場，
    亦未提出準備書狀。然渠曾於言詞辯論期日到場陳稱：渠有
    向前地主承租如複丈成果圖所示H、M部分土地，並買受其上
    之建物，迄今已達50餘年，期間並有繳交房屋稅，應屬有權
    占有，但渠不知系爭土地有於92年間出售之事，否則渠等應
    有優先承買權，原告係於92年間利用職權取得系爭土地之所
    有權等語，以資抗辯。並聲明：原告之訴駁回。
四、經查，本件原告主張被告戊○○所有建物占用如複丈成果圖
    示G部分之土地，被告乙○○、丁○○、丙○○所有之建物
    則占用如複丈成果圖所示H、M部分之土地，經原告於93年2
    月2日取得系爭510、511地號之土地所有權，並經建成地政
    事務所於93年2月2日核發系爭土地所有權狀後，雖經原告多
    次與之協商，被告仍繼續占有等情，業據其提出土地所有權
    狀、土地登記謄本地籍圖、94年8月26日分以台北南海郵局
    第1055號、第1054號存證信函等件為證（見本院卷第5頁至
    第13頁），且為被告所不爭執，復經本院會同兩造及台北市
    建成地政事務所地政人員至現場履勘，製有勘驗筆錄及建成
    地政事務所所繪製之複丈成果圖（見本院卷第32頁至第33頁
    、第51頁）可稽，是原告前開之主張，應可信實。
五、惟原告主張被告係無權占有系爭土地上如複丈成果圖所示G
    、H 、M部分之土地，並請求被告拆屋還地，則為被告所拒
    ，並以前揭情詞置辯。是本件原告請求被告拆屋還地有無理
    由，主要之爭點即在於：被告是否無權占有系爭土地？經查
    ：
(一)按當事人主張有利於己之事實者，就其事實有舉證之責任。
    但法律別有規定，或依其情形顯失公平者，不在此限。民事
    訴訟法第277條定有明文。
    (1)被告戊○○雖辯稱：其有買受如複丈成果圖所示G部分土
      地及其上之建物，惟未能提出其占用部分之土地所有權狀
      ，是其所辯，即無可取。
    (2)另被告乙○○、丁○○、丙○○則辯稱渠等有向前地主承
      租建物所占用如複丈成果圖所示之H、M部分土地，惟亦未
      能提出渠等與原地主締結之租約、或繳付租金之收據、資
      料、或其他證據方法以實其說，是渠等辯稱係屬有權占有
      云云，亦無可取。
    (3)按租用基地建築房屋，出租人出賣基地時，承租人有依同
      樣條件優先承買之權；又基地出賣時，地上權人、典權人
      或承租人有依同樣條件優先購買之權，民法第426-2條、
      土地法第104條第1項前段固分別定有明文。惟查，被告乙○○、丁○○、丙○○既未能舉證證明渠等就所占用之土
      地部分有承租權存在，則渠等辯稱應有優先承買權云云，
      即屬無據。
    (4)又被告辯稱渠等有繳交房屋稅，是應為有權占有系爭土地
      云云。然查，姑不論被告並未提出任何繳納房屋稅之文件
      資料，且房屋稅係以附著於土地之各種房屋及有關增加該
      房屋使用價值之建築物，作為課徵對象，並以房屋所有人
      、典權人為納稅義務人，並非以土地所有權人為課徵對象
      ，亦非以土地承租人為納稅義務人，是有無繳交房屋稅，
      並不足據以證明被告是否為土地之所有權人、或承租人或
      其他有權占有之事實。是被告此部分所辯，仍無可採。
(二)次按所有人對於無權占有或侵奪其所有物者，得請求返還之
    。對於妨害其所有權者，得請求除去之，民法第767條前段
    定有明文。本件被告既自承其所有之建物占用原告所有510
    地號、511地號上如複丈成果圖所示G、H、M部分之土地，被
    告復未能舉證證明其有占有前揭土地之正當權源，則依上開
    規定，原告自得本於所有權請求被告拆除系爭建物，以資除
    去渠等對原告系爭土地所有權之侵害，並請求被告返還之。
(三)綜上所述，被告戊○○占用原告所有如複丈成果圖所示G部
    分土地，而被告乙○○、丁○○、丙○○占用原告所有如複
    丈成果圖所示H、M部分土地，既係無權占有，則原告依民法
    第767條之規定，請求被告拆除G、H、M部分土地上之建物，
    並返還該部分之土地，即屬有據。
六、從而，原告依民法第767條之規定據以提起本訴，請求：(1)
    被告戊○○應將如複丈成果圖所示G部分上之地上物拆除，
    並將該G部分土地返還原告。(2)被告乙○○、丁○○、丙○○應將如複丈成果圖所示H、M部分上之地上物一併拆除，並
    將該H、M部分之土地返還原告，即無不合，應予准許。
七、原告陳明願供擔保，聲請宣告假執行，核無不合，爰酌定相
    當擔保金額准許之。
八、兩造其餘攻擊或防禦方法，及未經援用之證據，經本院斟酌
    後，認為均不足以影響本判決之結果，自無一一詳予論駁之
    必要，併此敘明。
九、結論：原告之訴為有理由，依民事訴訟法第385條第1項前段
    、第78條、第85條第2項，第390條第2項，判決如主文。
中    華    民    國    95    年    9     月    25    日
                  民事第三庭    法  官  林振芳
以上正本係照原本作成
如對本判決上訴，須於判決送達後20日內向本院提出上訴狀
中    華    民    國    95    年    9     月    25    日
                                書記官  李淑芬


司法院資訊處製作；財團法人民間司法改革基金會備份。
